【裁判字號】    97,上,341
【裁判日期】    970903
【裁判案由】    損害賠償
【裁判全文】
臺灣高等法院民事判決                   97年度上字第341號
上  訴  人  戊○○
訴訟代理人  陳鄭權律師
被上訴人    丁○○
上列當事人間請求損害賠償事件，上訴人對於中華民國97年1月
30日臺灣桃園地方法院96年度訴字第1559號第一審判決提起上訴
，本院於97年8月20日言詞辯論終結，判決如下：
    主  文
原判決關於駁回上訴人後開第二項之訴部分及該部分假執行之聲
請，暨訴訟費用之裁判均廢棄。
上開廢棄部分，被上訴人應給付上訴人新台幣貳佰玖拾伍萬元，
及其中新台幣壹佰參拾伍萬元部分自民國九十七年一月四日起，
其餘新台幣壹佰陸拾萬元部分自民國九十六年九月十五日起，均
至清償日止，按年息百分之五計算之利息。
其餘上訴駁回。
第一、二審訴訟費用由被上訴人負擔。
本判決所命給付，於上訴人供擔保新台幣玖拾玖萬元後得假執行
，但被上訴人如以新台幣貳佰玖拾伍萬元為上訴人預供擔保，得
免為假執行。
    事實及理由
甲、程序方面：
    按當事人對於第一審判決不服之程度，及應如何廢棄或變更
    之聲明，依民事訴訟法第438條第1項第3款雖應表明於上訴
    狀，然其聲明之範圍，至第二審言詞辯論終結時為止，得擴
    張或變更之，此不特為理論所當然，即就同法於第二審程序
    未設與第473條第1項同樣之規定，亦可推知（最高法院30年
    抗字第66號判例意旨參照）。本件上訴人原上訴聲明為：「
    被上訴人應給付上訴人新台幣（下同）345萬元及自原審支
    付命令送達翌日起至清償日止，按年息5%計算之利息。」，
    嗣於本院言詞辯論終結前，將上訴聲明減縮為：「被上訴人
    應給付上訴人295萬元及自原審支付命令送達翌日起至清償
    日止，按年息5%計算之利息。」，依上開說明，自應准許，
    先予敘明。
乙、實體方面：
一、上訴人起訴主張：
  (一)被上訴人自稱其為坐落桃園縣大溪鎮○○○段第146地號
      土地之共有人之一，因未辦理繼承登記，故土地謄本上未
      列為所有權人，然其有權處分上開土地。上訴人遂於民國
      94年8月3日與被上訴人簽立「土地永久使用權同意書」（
      下稱系爭同意書），約定上訴人得使用上開土地中之50坪
      （下稱系爭土地）作為家族祖先墳墓用地，並給付被上訴
      人135萬元作為永久使用系爭土地之權利金，上訴人已分
      別於94年8月3日、同年9月12日先後給付被上訴人55萬元
      、80萬元，合計135萬元。然因系爭土地之其他共有人丙
      ○○向桃園縣政府提出異議，致上訴人無法使用上開土地
      。另被上訴人於96年5月9日即接獲桃園縣政府之裁處書，
      因違反殯葬管理條例第55條第1項規定遭處罰鍰3萬元，可
      見被上訴人早已知悉系爭土地不得作為墳墓用地使用，卻
      故意隱匿該違法事實及前述文件而不告知其上情。
  (二)依系爭同意書第2條約定，被上訴人保證系爭土地供上訴
      人永久作家族墳墓使用，如有第三者提出異議，以致工程
      未能完工，被上訴人需於解約後1星期全數退回權利金。
      被上訴人既未經系爭土地全體共有人同意，而無權處分系
      爭土地，復因系爭土地不得作為建造墳墓使用，致上訴人
      無法依約使用系爭土地，被上訴人已違反系爭同意書第2
      條約定，上訴人已以96年12月27日準備理由狀送達被上訴
      人為解除契約之通知，並催告被上訴人依約返還權利金13
      5萬元。又上訴人為建造先人墳墓已支出210萬元，因被上
      訴人未依約履行，致其花費建造之墳墓需依法拆除，依民
      法第216條、第226條及第260條規定，被上訴人亦應賠償
      上訴人上開損害。爰求為判決被上訴人應給付上訴人345
      萬元及自支付命令送達翌日起至清償日止，按年息5% 計
      算之利息。
  （原審判決上訴人全部敗訴，上訴人提起上訴後減縮其上訴聲
    明為295萬元本息部分。）
    並於本院聲明：
    (一)原判決廢棄。
    (二)被上訴人應給付上訴人295萬元及自支付命令送達被上訴
      人翌日起至清償日止，按年息5%計算之利息。
    (三)願供擔保，請准宣告假執行。
二、被上訴人則抗辯如下：
  (一)系爭同意書係經先祖邱乞食派下三大房合意讓渡50坪系爭
      土地，提供上訴人修建祖墳使用，且經3分之2共有人同意
      ，而由被上訴人代表簽約，並非無權處分。
  (二)上訴人已在系爭土地上將家族墳墓施作完成及使用，故被
      上訴人並未違約。本件上訴人未依法令規定向權責單位申
      報登錄，乃上訴人之違失行為，與被上訴人無關。而縣政
      府通知不能蓋墳都有通知上訴人，且被上訴人就土地使用
      及桃園縣政府罰鍰等情事，業已提出訴願，經內政部台內
      訴字第0960108853號核定「原處分撤銷」，足見被上訴人
      所言屬實。
    並於本院聲明：駁回上訴。
三、兩造不爭執之事實：
    上訴人於94年8月3日與被上訴人就系爭土地簽訂系爭同意書
    ，約定由被上訴人提供系爭土地作為上訴人家族祖先墳墓用
    地，上訴人須給付被上訴人135萬元作為永久使用系爭土地
    之權利金。嗣上訴人已分別於94年8月3日、同年9月12日先
    後給付被上訴人55萬元、80萬元，合計135萬元。
四、兩造之爭點及論斷：
    上訴人主張被上訴人明知系爭土地不得作為墳墓用地卻隱匿
    未告知，致上訴人無法永久使用系爭土地以為家族墳墓用地
    ，自應依系爭同意書第2條之約定返還權利金，並賠償上訴
    人因此所受支出建墓費用之損害等語。為被上訴人所否認，
    並以前揭情詞置辯。是本件兩造爭點為：(一)被上訴人是否
    有違反系爭同意書第2條之債務不履行情事？(二)上訴人請
    求被上訴人賠償其支出建墓費用之損害，有無理由？茲分別
    論述如下：
  (一)關於被上訴人是否違反系爭同意書第2條約定之爭點：
    １、按解釋意思表示，應探求當事人之真意，不得拘泥於所
        用之辭句，民法第98條定有明文；又解釋私人之契約應
        在通觀全文，並斟酌立約當時之情形，以期不失立約人
        之真意。本件兩造所訂之系爭同意書第2條約定：「本
        筆土地使用面積50坪，使用權權利金共計135萬元正，
        乙方（即上訴人）付清上述款項，甲方（即被上訴人）
        需同意並保證上述土地供乙方永久作家族墳墓用地使用
        。如有第三者提出異議，以致工程未能完工，甲方需全
        數退回上述權利金，日期於解約後壹星期付清」（見原
        審支付命令卷頁6）。而兩造關於被上訴人收受權利金
        後依上開約定之保證範圍，上訴人依前段辭句主張係「
        永久供上訴人家族墳墓使用」，被上訴人則依後段辭句
        抗辯僅至「上訴人興建家族墳墓完工時」，互有爭執，
        因此即有探求兩造約定真意之必要。
    ２、系爭同意書之內容係由甲○○代書依兩造意見代筆擬具
        ，並由乙○○在場見證，為兩造所不爭執，並有乙○○
        簽名為見證人之系爭同意書可稽。而上開2位證人到庭
        經隔離訊問後之具結證詞分別如下：
      (1)證人即代書甲○○證稱：「當時上訴人是要買地，上訴
        人有申請土地謄本拿給我看，我看到謄本上，被上訴人
        並不是所有權人，當時我就告訴上訴人這樣沒有辦法買
        賣，後來被上訴人說他是土地所有權人的繼承人，但是
        被上訴人沒有提出證明文件，後來兩造談好用土地使用
        同意書的方式處理。…（當時兩造都看過謄本且都知道
        這塊地是農牧用地，不是墓地？）有，當時我都有跟他
        們說，這是農牧用地，不能蓋墳墓，但是他們說附近有
        很多人蓋，所以還是簽約。…當時被上訴人同意給上訴
        人永久使用，沒有期限。當時因為被上訴人沒有辦繼承
        ，我想會有其他繼承人，所以就在同意書裡面約定如有
        第三者提出異議致工程未能完工的話，被上訴人就要退
        錢。（當時兩造有無提到，如果第三者提出異議，是在
        已經完工之後，以致於沒有辦法繼續使用，被上訴人是
        否要退錢？）也要，因為前面條款被上訴人已經保證上
        訴人可以永久使用，如果違反約定被上訴人也是要退錢
        。兩造有同意。…被上訴人要負責讓上訴人可以永久使
        用，包括第三人不能提出意見，還有縣政府來查的時候
        ，被上訴人也要負責處理。」等語在卷（見本院卷頁90
        反面、91）。
      (2)證人乙○○則證稱：「（當時兩造都知道這塊地是農牧
        用地，不能蓋墳墓？）當時兩造應該都知道，只是因為
        土地四周都已經有人蓋墳墓，所以認為在系爭土地上蓋
        墳墓應該不會有問題。…（當時被上訴人保證永久使用
        的意思為何？）當時被上訴人保證可以蓋，蓋好之後，
        如果有其他土地所有人來爭執，被上訴人要負責，如果
        縣政府要來拆，被上訴人要不要負責，就沒有談到這個
        問題。…曾元亮是大溪鎮公所墳墓管理員。（當時曾元
        亮跟被上訴人是否有保證不會被大溪鎮公所取締？）當
        時曾元亮說不會有問題，因為他本身就是管理員。…是
        上訴人的遠房親戚找我做墳墓，要找墓地，我再介紹曾
        元亮給上訴人認識，曾元亮再找被上訴人。…墳墓沒有
        完工，所以骨灰罈都還沒有放進去。當時是以190萬元
        向上訴人承包，到現在還沒有全部完工，像排水溝、擋
        土牆、金亭等都還沒有蓋，已完工的部分，上訴人已經
        給付160萬元，其餘的上訴人叫我不要繼續做，上訴人
        說縣政府要拆。」等語在卷（見本院卷頁92-93）。
    ３、依上開證詞互核以觀，堪認兩造於訂約時均明知系爭土
        地為農牧用地，不能合法供墓地使用，因訴外人即大溪
        鎮公所墳墓管理員曾元亮表示不會有問題，故兩造乃合
        意以土地永久使用權方式為之，被上訴人並同意保證系
        爭土地可供上訴人永久作家族墳墓用地使用，倘有其他
        土地共有人或第三人表示異議致上訴人無法永久使用系
        爭土地以為家族墓地，縱其家族墳墓已興建完工，被上
        訴人仍屬違反系爭同意書第2條之約定。參以上訴人使
        用系爭土地建造家族墳墓，核之常情，其意應在供長期
        供奉祭祀祖先之用，倘僅興建家族墳墓完工而無法達到
        長久繼續祭祀使用，衡情顯非本件訂約之目的。由此益
        徵，被上訴人抗辯其僅須保證至上訴人興建家族墳墓完
        工時云云，不足採信。關於被上訴人收受權利金後依上
        開約定之保證範圍係永久供上訴人家族墳墓使用，始符
        兩造訂約之真意。況上訴人僱工建造家族墳墓尚未完工
        之情，業經證人乙○○證明如上，並有桃園縣大溪鎮公
        所96年4月20日溪鎮民字第0960008649號函載明「本案
        違法設置殯葬設施今尚未啟用」等語在卷（見本院卷頁
        71），則被上訴人以上訴人已將家族墳墓施作完成為由
        ，辯稱其未並違約云云，亦不足採。
    ４、次按，各共有人，得自由處分其應有部分；共有物之處
        分、變更、及設定負擔，應得共有人全體之同意，民法
        第819條定有明文。又公同共有人之權利義務，依其公
        同關係所由規定之法律或契約定之。除前項之法律或契
        約另有規定外，公同共有物之處分，及其他之權利行使
        ，應得公同共有人全體之同意。民法第828條亦有明文
        。本件系爭土地所有人仍登記為應有部分邱乞食3分之2
        、邱林成3分之1，於邱乞食、邱林成死後迄今均未辦理
        繼承登記，為兩造所不爭執，並有土地登記謄本附卷可
        憑（見本院卷頁40），則系爭土地應有部分3分之2屬邱
        乞食之全體繼承人所公同共有，應有部分3分之1屬邱林
        成之全體繼承人公同共有，而將系爭土地提供上訴人永
        久作家族墳墓使用，依上開規定，仍應得共有人全體之
        同意。被上訴人以其經3分之2共有人同意而抗辯有權代
        表全體簽訂系爭同意書云云，難認於法有據。況證人即
        邱林成之繼承人丙○○到庭證稱：「我是被上訴人丁○
        ○的叔叔。我事先不知道，是後來桃園縣政府說我的土
        地給人家蓋墳墓，要罰我，我才知道，我知道後有回文
        給桃園縣政府，表示我沒有同意讓上訴人蓋墳墓。（被
        上訴人丁○○事先有無告知共有人要賣地？）我們兄弟
        都不知道。（當初有否約定系爭土地被上訴人丁○○有
        處分權？）沒有。（系爭的土地買賣價金，共有人有否
        分得？）沒有。」等語明確（見本院卷頁103反面-104
        ）。參以桃園縣政府於95年11月8日派員至系爭土地會
        勘，其會勘意見及結論為「違規使用部分依區域計畫法
        裁處，請即停止非法使用並於3個月內依法申請核准後
        恢復土地原容許使用目的」，丙○○並當場表示「共有
        人不同意有建築物」等語，桃園縣政府嗣於95年12月19
        日以被上訴人未經核准擅自建築墳墓據以裁處被上訴人
        罰鍰，其後被上訴人以其非興建該殯葬設施之行為人為
        由提起訴願，經內政部96年9月6日台內訴字第09601088
        53號函撤銷原處分（見本院卷頁66-82）。由此足見，
        被上訴人未經全體共有人之同意即與上訴人簽訂系爭同
        意書，業經系爭土地共有人提出異議，致上訴人興建祖
        墳工程無法完工及永久使用，是上訴人以被上訴人違約
        為由主張解除契約，自屬有據。則依系爭同意書第2條
        約定，被上訴人應於解約後1星期全數返還上訴人系爭
        權利金135萬元。而上訴人係於96年12月27日送達準備
        理由狀予被上訴人以為解除契約之表示並催告返還權利
        金，是被上訴人就系爭權利金之返還應自97年1月4日起
        始負遲延之責，準此，上訴人依系爭同意書第2條約定
        請求被上訴人返還權利金135萬元加計自97年1月4日起
        算之法定遲延利息，為有理由；逾此範圍之利息請求，
        尚屬無據。
  (二)關於上訴人請求賠償所受支出建墓費用之損害之爭點：
    １、按因可歸責於債務人之事由，致給付不能者，債權人得
        請求賠償損害。解除權之行使，不妨礙損害賠償之請求
        。又損害賠償，除法律另有規定或契約另有訂定外，應
        以填補債權人所受損害及所失利益為限。民法第226條
        第1項、第260條、第216條第1項分別定有明文。本件被
        上訴人未經系爭土地全體共有人之同意即與上訴人簽訂
        系爭同意書，嗣經系爭土地共有人提出異議，致上訴人
        興建祖墳工程無法完工及永久使用，被上訴人有違反系
        爭同意書第2條約定之債務不履行情事，已如上述，則
        被上訴人無法提供系爭土地供上訴人永久使用之給付不
        能情事，自屬因可歸責於被上訴人之事由所致，是上訴
        人依上開規定請求被上訴人賠償其因此所受之損害，即
        非無據。
    ２、本件上訴人僱工於系爭土地建造家族墳墓，約定工程總
        價為190萬元，已完工的部分，上訴人已經給付工程款
        160萬元等情，業經證人乙○○證述明確，已如上述，
        並有與所述相符之估價單、付款收據及支票在卷可稽（
        見原審卷頁30-31），自堪採信。是上訴人請求被上訴
        人賠償因無法提供系爭土地供家族墓地永久使用之損害
        160萬元加計自支付命令送達翌日即96年9月15日起算之
        法定遲延利息，為有理由，應予准許。
五、綜上所述，上訴人依系爭同意書第2條之約定及民法第226條
    第1項之規定，請求被上訴人給付295萬元，及其中135萬元
    部分自97年1月4日起，其餘160萬元部分自96年9月15日起，
    均至清償日止，按年息5%計算之利息，為有理由，應予准許
    。逾此範圍之利息請求，為無理由，不應准許。原審就上開
    應准許部分，為上訴人敗訴之判決，並駁回其假執行之聲請
    ，尚有未洽，上訴意旨就此部分指摘原判決不當，求予廢棄
    改判，為有理由，爰由本院就此部分予以廢棄改判如主文第
    2項所示。又上訴人陳明願供擔保聲請宣告假執行，經核均
    無不合，爰酌定相當擔保金額准許之，並依職權併為免假執
    行之宣告。至於超過上開應准許部分，原審為上訴人敗訴之
    判決並駁回其假執行之聲請，經核並無違誤，上訴意旨就此
    部分仍執陳詞，指摘原判決不當，求予廢棄，為無理由，應
    予駁回。
六、本件事證已明，兩造其餘攻擊防禦方法及所提之證據，核與
    判決結果無影響，毋庸再予一一論述，附此敘明。
丙、據上論結，本件上訴為一部有理由，一部無理由，依民事訴
    訟法第449條第1項、第450條、第79條、第463條、第390條
    第2項、第392條第2項，判決如主文。
中    華    民    國    97    年    9     月    3     日
                    民事第十四庭
                        審判長法  官  張  蘭
                              法  官  黃麟倫
                              法  官  鄭純惠
正本係照原本作成。
如不服本判決，應於收受送達後20日內向本院提出上訴書狀，其
未表明上訴理由者，應於提出上訴後20日內向本院補提理由書狀
（均須按他造當事人之人數附繕本）上訴時應提出委任律師或具
有律師資格之人之委任狀；委任有律師資格者，另應附具律師資
格證書及釋明委任人與受任人有民事訴訟法第466條之1第1項但
書或第2項（詳附註）所定關係之釋明文書影本。
中    華    民    國    97    年    9     月    4     日
                              書記官  劉麗芬
附註：
民事訴訟法第466條之1（第1項、第2項）：
對於第二審判決上訴，上訴人應委任律師為訴訟代理人。但上訴
人或其他法定代理人具有律師資格者，不在此限。
上訴人之配偶、三親等內之血親、二親等內之姻親，或上訴人為
法人、中央或地方機關時，其所屬專任人員具有律師資格並經法
院認為適當者，亦得為第三審訴訟代理人。


司法院資訊處製作；財團法人民間司法改革基金會備份。
